臺灣高等法院民事判決  
109年度家上字第79號
上  訴  人  許桂珏  

訴訟代理人  劉文崇律師
被上訴人    席任宏  

訴訟代理人  賴芳玉律師
            施雅馨律師

上列當事人間請求離婚事件，上訴人對於中華民國108年7月12日
臺灣臺北地方法院第一審判決（107年度婚字第333號）提起上訴
，本院於109年9月15日言詞辯論終結，判決如下：
    主  文
上訴駁回。
第二審訴訟費用由上訴人負擔。
    事實及理由
甲、程序方面
一、按夫妻之一方為臺灣地區人民，一方為大陸地區人民者，判
     決離婚之事由，依臺灣地區之法律，臺灣地區與大陸地區
    人 民關係條例第52條第2項定有明文。查上訴人為大陸地區
    人民，被上訴人為臺灣地區人民，有戶籍謄本、大陸地區人
    民在臺灣地區居留或定居申請書在卷可稽（見原審卷15、37
    至38頁），本件離婚事件自應適用臺灣地區之法律。　　
二、次按當事人應為送達之處所不明者，受訴法院得依聲請或依
    職權，准為或命為公示送達，民事訴訟法第149條第1項第1
    款定有明文。次按提起上訴，應於第一審判決送達後20日之
    不變期間內為之，民事訴訟法第440條本文規定甚明。查本
    件上訴人於原審審理期間，並未出境，應受送達處所係在國
    內，有內政部移民署入出國日期紀錄在卷可按（見原審卷39
    頁）。原審雖分別將民國108年5月31日、同年6月28日之言
    詞辯論期日通知書於國內、外為公示送達（見原審卷73至79
    、107至113頁），然卻僅將原審判決於同年7月15日為國外
    公示送達（見原審卷155至161頁、本院卷113頁之電話紀錄)
    ，自不生送達之效力，無從據以起算上訴之不變期間。是上
    訴人於109年2月6日提起上訴（見本院卷13頁），未逾法定
    上訴期間，自屬合法。被上訴人抗辯原審判決既已對國外為
    公示送達，已足使上訴人知悉，故本件上訴已逾法定不變期
    間云云，尚無足採。　　
乙、實體方面　　
一、被上訴人主張：兩造於102年11月15日結婚，婚前上訴人即
    在大陸地區成立鑫富衡人力資源服務有限公司（下稱鑫富衡
    公司）及衡富資產管理有限公司（下稱衡富公司），104年
    間得知可透過伊親戚挹助資金，要伊於104年10月23日、105
    年1月29日依序向伊母郎勵英、叔叔顧駿基借款新臺幣（下
    同）900萬元、2,500萬元，嗣於106年間起即行蹤成謎，徒
    讓伊承擔上開債務，兩造間已無信任基礎，且分居已逾2年
    ，婚姻難再維持。爰依民法第1052條第2項規定，請求判准
    兩造離婚。答辯聲明：上訴駁回。
二、上訴人則以：兩造婚後與被上訴人父母同住，由伊經營公司
    支應家庭生活開銷，被上訴人母親及其親友係投資，非屬伊
    之借款或債務。伊被迫無法返家，兩造僅暫時協議分居，並
    無喪失維持婚姻之意欲，亦無難以維持婚姻之重大事由等語
    ，資為抗辯。上訴聲明：㈠原判決廢棄。㈡被上訴人在第一審
    之訴駁回。　
三、查兩造於102年11月15日結婚，婚姻關係仍存續中，為兩造
    所不爭執（見本院卷179頁)，且有戶籍謄本在卷可稽（見原
    審卷15頁）。被上訴人主張兩造間已有難以維持婚姻之重大
    事由，請求准與上訴人離婚等語，為上訴人所否認，並以前
    揭情詞置辯。經本院於109年6月22日與兩造整理並協議簡化
    之爭點為（見本院卷第179頁）：兩造間有無難以維持婚姻
    之重大事由？如有，可歸責於何人？茲論述如下：
  ㈠按有民法第1052條第1項以外之重大事由，難以維持婚姻者，
    夫妻之一方得請求離婚。但其事由應由夫妻之一方負責者，
    僅他方得請求離婚，民法第1052條第2項定有明文。所謂「
    有前項以外之重大事由，難以維持婚姻者」，乃抽象的、概
    括的離婚事由，判斷標準為婚姻是否已生破綻而無回復之希
    望，此非可由當事人已喪失維持婚姻意欲之主觀面加以認定
    ，而應依客觀的標準，即難以維持婚姻之事實，是否已達於
    倘處於同一境況，任何人均將喪失維持婚姻希望之程度以決
    之。又婚姻係以夫妻共同生活為目的，夫妻雙方應相互扶持
    ，甘苦與共；信諒為基，情愛相隨，共同建立和諧美滿之家
    庭，倘雙方因各持己見，長期分居兩地，久未共同生活，致
    感情疏離，誠摰互信基礎不復存在，有婚姻之名卻無婚姻之
    實，無法達成實質夫妻生活之婚姻目的，應認有難以維持婚
    姻之重大事由。此事由應由夫妻一方負責者，僅他方得請求
    離婚；若夫妻雙方均為有責時，則應衡量比較雙方之有責程
    度，而許責任較輕之一方向應負主要責任之他方請求離婚，
    如雙方之有責程度相同，則雙方均得請求離婚，以符公平，
    且符合民法第1052條第2項規定之立法目的。
　㈡被上訴人主張上訴人於104年間得知可透過伊親戚挹助資金至
    其經營之衡富公司，要伊於104年10月23日、105年1月29日
    依序向伊母郎勵英、叔叔顧駿基借款900萬元、2,500萬元，
    業據其提出協議書、借款契約及匯出款項收件證明為證（見
    原審卷131至142、144至147頁）。又上訴人雖抗辯於107年2
    月前半年離家至大陸地區處理阿姨委託之上海房產事宜等語
    （見本院卷221頁），惟上訴人於106年8月5日出境，同年月
    28日即返回臺灣而迄未出境（見原審卷267頁、本院卷301頁
    之入出國日期紀錄），卻未返家，亦未告知被上訴人行蹤，
    則被上訴人主張上訴人取得上開匯款後即行蹤成謎，徒讓伊
    承擔債務乙節，堪可採信。另上訴人自承被上訴人親戚交付
    上開金錢係出於信任，最近一次與被上訴人談心是在106年
    中旬，被上訴人送伊上計程車時（見本院卷221至223頁），
    惟上訴人此後即不接被上訴人電話及回訊息，更不返家，致
    被上訴人再無法信任上訴人（見本院卷220、221頁），可見
    兩造婚姻已因上開事由而失去互信基礎，而無恩愛情意可言
    。承上以觀，上訴人自106年8月5日出境、同年月28日入境
    後，並未返家迄今已逾3年，直至本院109年8月17日準備程
    序始告知實際住居所，期間均未設法與被上訴人溝通以消弭
    歧見，回歸正常婚姻家庭生活，任令分居狀態持續迄今，且
    兩造均無積極行動以修復婚姻關係，遑論有任何感情交流，
    衡與一般夫妻互相關愛扶持之情迥異，況被上訴人再無法信
    任上訴人，實已形同陌路，徒具夫妻之名，兩造間誠摰相愛
    之基礎顯已蕩然無存，難以期待兩造間得協力保持共同生活
    之圓滿、安全及幸福，達於倘處於同一境況，任何人均將喪
    失維持婚姻意欲之程度，兩造之婚姻顯已生破綻而無回復之
    望，且上訴人於106年中旬離家後，未積極尋求諒解，拒不
    告知行蹤，始造成兩造信任基礎不再而無法共同生活，對於
    兩造婚姻發生破綻，上訴人應負較大責任，揆諸前揭說明，
    被上訴人自得請求離婚。從而，被上訴人依民法第1052條第
    2項規定，請求准予兩造離婚，尚非無據，應予准許。
　㈢上訴人雖抗辯被上訴人擔任鑫富衡公司總經理，故郎勵英自
    願挹助資金予鑫富衡公司，非僅伊一人所為；顧駿基係投資
    2,500萬元，亦未由被上訴人承擔債務等語，惟上訴人既主
    張兩造共同經營事業，且不爭執有收取郎勵英、顧駿基依序
    給付之900萬元、2,500萬元，則各該款項究為借款或投資款
    ，不生影響上訴人確有向親戚周轉金錢，且於106年中旬即
    未再返家，兩造婚姻因此發生破綻之事實。至顧駿基與上訴
    人微信內容固有：「（顧駿基）不可能在年底前再投；（上
    訴人）明白，謝謝叔叔」、「（顧駿基）妳是不是還需要投
    資人：（上訴人）是的，叔叔」、「（上訴人）這是我們剛
    剛簽下的合約 公司終於成功引入專業投資團隊合作 同時政
    府也願意跟我們合作出資金 非常難得的機會～公司的各項工
    作開展都很順利 只是我們現在流動資金不夠 非常感謝叔叔
    ；（顧駿基）我這兩（漏植「天」）去聯絡一個朋友看他有
    沒有興趣再跟你報告」、「（上訴人）以上是衡富資產2016
    年8月份前完成的3個項目及⒈保險團對組建⒉股權私募基金（
    廈門市政府參與投資）⒊與廈門大學合作總裁班順利封班……
    公司的近況需要跟叔叔彙報一下」、「（顧駿基）請問上海
    那塊地解決了嗎 還有佣金方面有和勤益方面談成嗎；（上
    訴人）叔叔正在進行中，目前交易雙方正在提供材料，爭取
    年前簽約。」、「（顧駿基）請問今年會不會有錢出來給股
    東？」等語（見本院卷201至213、229頁），僅能說明其等
    間有投資關係，無法證明與上開2,500萬元借款有關，縱認
    上開2,500萬元係顧駿基之投資款，亦無從合理化上訴人自1
    06年中旬離家後，拒絕向被上訴人透露行蹤之可責性。　　
　㈣另上訴人原辯以：兩造協議分居（見本院卷22頁），嗣改稱
    ：伊於107年2月15日返家時，始發現被上訴人更換門鎖而無
    法進門云云，不僅前後矛盾，且為被上訴人所否認，其既未
    就此舉證以實其說，自難採信。至上訴人雖以微信傳送「門
    口有水果 再麻煩爸爸 謝謝爸爸」等訊息，亦無從證明被上
    訴人於斯時更換門鎖導致上訴人不得進門。又被上訴人主張
    108年底始更換老舊門鎖，且上訴人不爭執自106年間至109
    年4月22日調解期日前，均未與被上訴人見面，亦無要求被
    上訴人交付新鑰匙（見本院卷218頁），佐以上訴人106年8
    月28日即已入境（見原審卷267頁），卻拒不返家及告知被
    上訴人行蹤，難認係因被上訴人更換門鎖始致兩造分居迄今
    。是上訴人抗辯縱兩造婚姻基礎動搖，亦可歸責於被上訴人
    蓄意更換住所門鎖，導致伊被迫離家而流離失所云云，洵無
    足取。
四、綜上所述，被上訴人依民法第1052條第2項規定，請求准與
    上訴人離婚，為有理由，應予准許。原審為上訴人敗訴之判
    決，並無不合，上訴意旨指摘原判決不當，求予廢棄改判，
    為無理由，應予駁回。 
五、本件事證已臻明確，至於兩造其餘攻擊防禦方法及所提證據
    ，經本院斟酌後，認為均不足以影響本判決之結果，而無逐
    一論駁之必要，併此敘明。
六、據上論結，本件上訴為無理由，爰判決如主文。
中　　華　　民　　國　　109 　年　　9 　　月　　29　　日
                  家事法庭  
                      審判長法  官  李昆霖
                            法  官  林翠華
                            法  官  王育珍
正本係照原本作成。
如不服本判決，應於收受送達後20日內向本院提出上訴書狀，其
未表明上訴理由者，應於提出上訴後20日內向本院補提理由書狀
（均須按他造當事人之人數附繕本）上訴時應提出委任律師或具
有律師資格之人之委任狀；委任有律師資格者，另應附具律師資
格證書及釋明委任人與受任人有民事訴訟法第466 條之1第1項但
書或第2項（詳附註）所定關係之釋明文書影本。如委任律師提
起上訴者，應一併繳納上訴審裁判費。
中　　華　　民　　國　　109 　年　　9 　　月　　29　　日

  　　　　　　　　　　　　　書記官  張郁琳
　　　　　　　　　　　　　
附註：
民事訴訟法第466條之1（第1項、第2項）：
對於第二審判決上訴，上訴人應委任律師為訴訟代理人。但上訴
人或其法定代理人具有律師資格者，不在此限。
上訴人之配偶、三親等內之血親、二親等內之姻親，或上訴人為
法人、中央或地方機關時，其所屬專任人員具有律師資格並經法
院認為適當者，亦得為第三審訴訟代理人。